臺灣臺南地方法院臺南簡易庭民事判決　
110年度南簡字第1134號
原      告  台新國際商業銀行股份有限公司


法定代理人  尚瑞強  


訴訟代理人  洪敏智  
            吳承翰  
被      告  柯月英  

上列當事人間請求代位請求分割遺產事件，經本院於民國111年1
月4日言詞辯論終結，判決如下：
    主      文
一、被告柯月英與被代位人吳益明應就附表一所示被繼承人吳新
    宗之遺產，辦理繼承登記。
二、被告柯月英與被代位人吳益明公同共有如附表一所示被繼承
    人吳新宗之遺產，應按附表二所示之應繼分比例分割為分別
    共有。 
三、訴訟費用由兩造各負擔二分之一。
    理    由
一、原告主張：
（一）按被代位人即債務人吳益明前向原告申請信用卡使用，目
      前尚積欠原告新臺幣297,513元及其利息尚未清償，原告
      已取得該債權之執行名義，惟吳益明名下已無財產可供原
      告執行，顯見其已陷於無資力狀態。
（二）又訴外人吳新宗已死亡，其名下遺有如附表一所示之不動
      產（下稱系爭遺產），被告柯月英、債務人吳益明、訴外
      人吳秀玲、吳坤紅為其繼承人。因訴外人吳秀玲、吳坤紅
      於民國104年10月16日向本院聲請拋棄繼承並受備查，故
      系爭遺產應由吳益明與被告柯月英共同繼承，應繼分各2
      分之1。按被代位人吳益明與被告柯月英共同繼承被繼承
      人吳新宗所遺留如附表一所示之遺產，然系爭遺產尚未辦
      理繼承登記，且無不能分割之情形，因吳益明怠於行使遺
      產分割請求權，致原告無法就其應繼分取償，爰依民法第
      242條規定，代位吳益明請求辦理繼承登記及分割遺產等
      語。並聲明：如主文第1項、第2項所示。
三、被告柯月英則以：
（一）被繼承人吳新宗為被告之配偶，被告已離開臺南到彰化居
　　  住二、三十年，不知道吳新宗死亡，也不知吳新宗遺有附
　　  表一所示之遺產。
（二）聲明：同意原告之請求。　　
四、法院之判斷
（一）原告主張之事實，業據提出臺灣桃園地方法院109年度司
      促字第1910號支付命令暨確定證明書、附表一土地登記第
      一類謄本、本院家事法庭函、被繼承人吳新宗繼承系統表
      、吳新宗除戶戶籍謄本為憑，並經本院依職權調取104年
      度司繼字第2000號吳坤紅、吳秀玲拋棄繼承權之家事聲請
      事件卷宗、臺南市安南地政事務所檢送附表一土地登記簿
      謄本、臺南市府北戶政事務檢送吳新宗死亡除戶資料查核
      無訛；被告柯月英對此亦不爭執，堪信原告上開主張屬實
      。
（二）按債務人怠於行使其權利時，債權人因保全債權，得以自
      己之名義，行使其權利，為民法第242條所明定。而債權
      人得予代位債務人行使之權利，並非僅以請求權為限，凡
      非專屬於債務人本身之權利，均得為之。此項代位權行使
      之範圍，就同法第243條但書規定旨趣推之，並不以保存
      行為為限，凡以權利之保存或實行為目的之一切審判上或
      審判外之行為，諸如假扣押、假處分、聲請強制執行、實
      行擔保權、催告、提起訴訟等，債權人皆得代位行使（最
      高法院69年度台抗字第240號裁定意旨參照）。分割共有
      物既對物之權利有所變動，即屬處分行為之一種，凡因繼
      承於登記前已取得不動產物權者，其取得雖受法律之保護
      ，不以其未經繼承登記而否認其權利，但繼承人如欲分割
      其因繼承而取得公同共有之遺產，因屬於處分行為，依民
      法第759條規定，自非先經繼承登記，不得為之，且為訴
      訟經濟計，當事人一訴請求辦理繼承登記後再為分割，並
      無不可（最高法院68年度第13次民事庭會議、69年度台上
      字第1012號判決意旨參照）。原告對吳益明有前揭未受償
      債權存在，吳益明與被告柯月英基於繼承之法律關係，繼
      承被繼承人吳新宗所遺如附表一所示遺產而為公同共有人
      ，而系爭遺產並無證據證明有不能分割之情形，或有公同
      共有存續期間或分管契約之約定，因吳益明怠於行使分割
      遺產之權利，致原告無法進行拍賣程序換價受償，則原告
      主張其得代位吳益明請求其餘繼承人即被告柯月英分割遺
      產，提起本件分割遺產之訴，應有所本。又系爭遺產尚未
      辦理繼承登記，不得為分割之處分行為，是原告先代位吳
      益明請求其餘繼承人即被告柯月英就吳新宗所遺如附表一
      所示土地辦理繼承登記，以利分割，即屬有據。
（三）繼承人有數人時，在分割遺產前，各繼承人對於遺產全部
      為公同共有；繼承人得隨時請求分割遺產，但法律另有規
      定或契約另有訂定者，不在此限；公同共有物之分割，除
      法律另有規定外，準用關於共有物分割之規定，民法第11
      51條、第1164條、第830條第2項分別定有明文。又遺產之
      公同共有係以遺產之分割為其終局目的，而以公同共有關
      係為暫時的存在。又民法第1164條規定，繼承人得隨時請
      求分割遺產，該條所稱之「得隨時請求分割」，依同法第
      829條及第830條第1項規定觀之，自應解為包含請求終止
      公同共有關係在內。又分割之方法，固可由法院自由裁量
      ，不受共有人主張之拘束，但仍應斟酌當事人之聲明，共
      有物之性質、經濟效用及全體共有人利益等，公平裁量。
      本院審酌原告提起本件訴訟之目的，僅在於將來備供就被
      代位人吳益明所繼承之財產價值取償，認將如附表一所示
      土地依吳益明與被告柯月英如附表二所示應繼分比例欄所
      示比例分割為分別共有，既不失為一種分割方式，且符合
      全體共有人之利益，尚屬公平合理，為適當、公允之分割
      方式。
四、綜上所述，原告本於代位分割公同共有遺產之法律關係，代
    位請求吳益明與被告柯月英就被繼承人吳新宗所遺如附表一
    所示土地辦理繼承登記，及就該等土地准予分割，分割方法
    依如附表二所示應繼分比例欄所示比例分割為分別共有，為
    有理由，應予准許。
五、本件雖係屬民事訴訟法第427條第1項規定之簡易訴訟事件，
    所為被告敗訴之判決，然該判決內容性質上不適宜為假執行
    ，爰不依職權宣告假執行。
六、因共有物分割、經界或其他性質上類似事件涉訟，由敗訴當
    事人負擔訴訟費用顯失公平者，法院得酌量情形，命勝訴之
    當事人負擔其一部，民事訴訟法第80條之1定有明文。查裁
    判分割遺產之形成訴訟，法院決定遺產分割之方法時，應斟
    酌何種分割方法較能增進共有物之經濟效益，並兼顧全體繼
    承人之利益，以決定適當之分割方法，不受原告聲明之拘束
    ，亦不因何造起訴而有不同，是本件原告代位請求裁判分割
    遺產雖有理由，惟關於訴訟費用之負擔，依被代位人吳益明
    應繼分比例2分之1之訴訟費用部分即應由原告負擔之，被告
    柯月英則依其等應繼分比例負擔，始屬公允，爰判決如主文
    第3項所示。  　　
七、訴訟費用負擔之依據：民事訴訟法第80條之1。
中　　華　　民　　國　　111 　年　　1 　　月　　27　　日
                  台南簡易庭  法　官  張麗娟
以上為正本係照原本作成。
如對本判決上訴，須於判決送達後20日內向本院提出上訴狀（須
附繕本）。
中　　華　　民　　國　　111 　年　　1 　　月　　27　　日
                              書記官  高培馨
附表一：
編號     項  目     權利範圍  １ 臺南市○○區○○段0000地號土地 2分之1  ２ 臺南市○○區○○段0000地號土地 2分之1  ３ 臺南市○○區○○段0000地號土地 2分之1 
附表二：
編號     姓  名    應繼分比例  １ 被代位人吳益明 2分之1  ２ 柯月英 2分之1